ACORDAO-COMPLETO-2545604

ACÓRDÃO 2827/2023 ATA 9/2023 - PRIMEIRA CÂMARA

VISTOS, relatados e discutidos estes autos de tomada de contas especial instaurada pelo Fundo Nacional de Saúde (FNS) , em desfavor do estabelecimento comercial Farmácia e Drogaria Saúdefarma/M. R. Candido Farmácia Ltda., solidariamente com Marcel Sorato e Marilia Raupp Candido Sorato, em razão da aplicação irregular de recursos do Sistema Único de Saúde (SUS) no âmbito do Programa Farmácia Popular do Brasil - Aqui Tem Farmácia Popular (PFPB) , no período de 3/11/2014 a 21/1/2016,
ACORDAM os Ministros do Tribunal de Contas da União, reunidos em sessão da 1ª Câmara, ante as razões expostas pelo Relator, em:
9.1. rejeitar as alegações de defesa apresentadas pelo estabelecimento comercial Farmácia e Drogaria Saúdefarma/M. R. Candido Farmácia Ltda., por Marcel Sorato e por. Marilia Raupp Candido Sorato;
9.2. julgar irregulares as contas do estabelecimento comercial Farmácia e Drogaria Saúdefarma/M. R. Candido Farmácia Ltda., de Marcel Sorato e de Marilia Raupp Candido Sorato, com fundamento nos arts. 1º, inciso I, 16, inciso III, alínea "a", 19 e 23, inciso III, da Lei 8.443/1992, condenando-os, solidariamente, ao pagamento das quantias abaixo especificadas, fixando-lhe o prazo de quinze dias, a contar da notificação, para que seja comprovado, perante o Tribunal (art. 214, inciso III, alínea "a", do Regimento Interno) , o recolhimento da dívida aos cofres do Fundo Nacional de Saúde, atualizadas monetariamente e acrescidas dos juros de mora calculados a partir das datas de ocorrência indicadas até a data do efetivo recolhimento, na forma prevista na legislação em vigor;
	Data da ocorrência
	Valor (R$) 

	03/11/2014
	      96,00 

	03/11/2014
	      62,40 

	03/11/2014
	      11,34 

	28/11/2014
	      48,33 

	28/11/2014
	      26,73 

	28/11/2014
	    147,39 

	28/11/2014
	      26,73 

	01/12/2014
	    244,60 

	01/12/2014
	      41,60 

	01/12/2014
	    248,40 

	01/12/2014
	      38,40 

	14/01/2015
	    744,90 

	14/01/2015
	 2.125,65 

	14/01/2015
	    456,44 

	14/01/2015
	      13,74 

	14/01/2015
	      31,20 

	14/01/2015
	    822,14 

	09/02/2015
	 3.871,25 

	09/02/2015
	 1.189,02 

	09/02/2015
	      14,04 

	09/02/2015
	    422,85 

	03/03/2015
	    809,20 

	03/03/2015
	    109,17 

	03/03/2015
	      40,47 

	03/03/2015
	      36,00 

	03/03/2015
	 1.097,04 

	03/03/2015
	 3.704,45 

	02/04/2015
	    707,30 

	02/04/2015
	 3.301,75 

	02/04/2015
	      13,77 

	02/04/2015
	    389,07 

	02/04/2015
	      58,40 

	02/04/2015
	    709,74 

	05/05/2015
	    748,80 

	05/05/2015
	      31,20 

	05/05/2015
	    672,57 

	05/05/2015
	 4.468,85 

	05/05/2015
	 1.018,34 

	12/06/2015
	 1.005,20 

	12/06/2015
	 6.904,15 

	12/06/2015
	      30,00 

	15/06/2015
	    433,35 

	15/06/2015
	 2.568,78 

	15/06/2015
	      40,47 

	03/07/2015
	    111,40 

	03/07/2015
	 1.451,50 

	03/07/2015
	 7.586,45 

	06/07/2015
	    592,38 

	06/07/2015
	      13,74 

	06/07/2015
	 2.651,64 

	05/08/2015
	      31,20 

	05/08/2015
	    967,80 

	05/08/2015
	 9.220,95 

	05/08/2015
	      24,00 

	06/08/2015
	      53,46 

	06/08/2015
	    246,24 

	06/08/2015
	 3.037,23 

	31/08/2015
	 3.358,76 

	31/08/2015
	      18,36 

	31/08/2015
	 1.383,60 

	31/08/2015
	 8.213,75 

	31/08/2015
	      13,74 

	31/08/2015
	      24,00 

	14/10/2015
	 1.124,01 

	14/10/2015
	    139,32 

	14/10/2015
	    632,10 

	14/10/2015
	 3.155,50 

	14/10/2015
	      37,20 

	30/10/2015
	 3.592,75 

	30/10/2015
	      44,40 

	05/11/2015
	      13,74 

	05/11/2015
	    273,30 

	18/12/2015
	      83,70 

	18/12/2015
	        8,64 

	18/12/2015
	    492,60 

	18/12/2015
	    147,39 

	18/12/2015
	    213,60 

	18/12/2015
	      26,73 

	21/01/2016
	 3.029,85 

	21/01/2016
	    166,20 

	21/01/2016
	      53,46 

	21/01/2016
	        4,80 

	21/01/2016
	      40,47 

	21/01/2016
	      72,00 

	21/01/2016
	      40,80 

9.3. aplicar ao estabelecimento comercial Farmácia e Drogaria Saúdefarma/M. R. Candido Farmácia Ltda., a Marcel Sorato e  Marilia Raupp Candido Sorato, com fundamento no art. 57 da Lei 8.443/1992, multa individual no valor de R$ 10.000,00, fixando-lhes o prazo de quinze dias, a contar da notificação, para comprovar, perante o Tribunal, nos termos do art. 214, inciso III, alínea "a", do RI/TCU, o recolhimento das referidas quantias ao Tesouro Nacional, atualizadas monetariamente desde a data deste acórdão até a do efetivo recolhimento, se forem pagas após o vencimento, na forma da legislação em vigor;
9.4. autorizar, desde logo, nos termos do art. 28, inciso II, da Lei 8.443/1992, a cobrança judicial das dívidas caso não atendidas as notificações; 
9.5. remeter cópia deste Acórdão à Procuradoria da República no Estado de Santa Catarina, com fundamento no art. 16, § 3º, da Lei 8.443/1992 c/c o § 7º do art. 209 do Regimento Interno do TCU, para o ajuizamento das ações que considere cabíveis; e
9.6. dar ciência deste Acórdão aos responsáveis.

Tomada de contas especial instaurada em razão da aplicação irregular de recursos do Sistema Único de Saúde (SUS) no âmbito do Programa Farmácia Popular do Brasil  Aqui Tem Farmácia Popular (PFPB).

Primeira Câmara

Farmácia e Drogaria Saúdefarma.

3. Responsáveis: Farmácia e Drogaria Saúdefarma/M. R. Candido Farmácia Ltda. (CNPJ 10.283.738/0001-67), Marcel Sorato (CPF XXX.620.129-XX) e Marilia Raupp Candido Sorato (CPF XXX.022.269-XX).

13.1. Ministros presentes: Walton Alencar Rodrigues (Presidente), Benjamin Zymler, Jorge Oliveira e Jhonatan de Jesus.
13.2. Ministro-Substituto presente: Augusto Sherman Cavalcanti (Relator).

AUGUSTO SHERMAN

A Secex-TCE elaborou a instrução de mérito à peça 50, transcrita a seguir, a qual recebeu a aprovação dos dirigentes daquela unidade técnica.
"INTRODUÇÃO
	Cuidam os autos de Tomada de Contas Especial instaurada pelo Fundo Nacional de Saúde/Ministério da Saúde (FNS/MS) , em desfavor do estabelecimento comercial Farmácia e Drogaria Saúdefarma / M. R. Candido Farmácia Ltda., solidariamente com o Sr. Marcel Sorato e a Sra. Marilia Raupp Candido Sorato, em razão da aplicação irregular de recursos do Sistema Único de Saúde (SUS) no âmbito do Programa Farmácia Popular do Brasil - Aqui Tem Farmácia Popular (PFPB) , no período de 3/11/2014 a 21/1/2016, o que teria ocasionado um prejuízo de R$ 91.973,98, em valores históricos, aos cofres do FNS.
HISTÓRICO
Programa Farmácia Popular do Brasil
2.	O Farmácia Popular do Brasil é um programa do Governo Federal que procura ampliar o acesso da população a medicamentos necessários para o tratamento de doenças com grande ocorrência no país.
3.	As farmácias e drogarias que aderem ao programa fornecem aos cidadãos, de forma gratuita, medicamentos para o tratamento de hipertensão, diabetes e asma. Além destes, são disponibilizados, com até 90% de desconto, medicamentos para rinite, dislipidemia, doença de Parkinson, osteoporose, glaucoma, anticoncepcionais e fraldas geriátricas. 
4.	Para ter acesso ao medicamento, o cidadão precisa comparecer ao estabelecimento credenciado portando CPF próprio, receita médica válida e documento com foto, bem como assinar o cupom vinculado e o cupom fiscal no ato da aquisição.
5.	Para cada dispensação realizada, o Ministério da Saúde reembolsa o comerciante conforme a tabela de referência de preços de medicamentos, disponibilizada em: http://portalms.saude.gov.br/acoes-e-programas/farmacia-popular/legislacao.
6.	O cadastro dos estabelecimentos da rede privada de comércio farmacêutico se dá mediante a entrega da documentação solicitada e o preenchimento do formulário de inscrição e do Requerimento e Termo de Adesão (RTA) .
7.	A participação no Programa Farmácia Popular do Brasil - PFPB é voluntária e as farmácias e drogarias que pretendem participar devem assinar termo no qual declara estar ciente do conteúdo e das exigências da Portaria que rege o Programa, as quais aceitam e se comprometem a cumprir.
Auditoria do Denasus e Instauração da TCE
8.	A presente TCE originou-se de constatações do Departamento Nacional de Auditoria do SUS (Denasus) em auditoria realizada entre 11/4/2016 a 19/5/2017, com a finalidade de avaliar a execução do Programa Farmácia Popular do Brasil junto ao estabelecimento comercial Farmácia e Drogaria Saúdefarma / M. R. Candido Farmácia Ltda., abrangendo o período de novembro de 2014 a janeiro de 2016, com foco no cumprimento das normas estabelecidas pela Portaria GM/MS nº 971/2012, vigente de 15/5/2012 a 27/1/2016, que dispõe sobre o Programa Farmácia Popular do Brasil.
9.	De acordo com o Relatório de Auditoria nº 16394 do Denasus (peça 4) , foram constatadas irregularidades que representavam R$ 91.973,98, em valores históricos 
10.	Foram constatadas, no referido Relatório, as seguintes irregularidades:
10.1.	Irregularidade nas dispensações e/ou na documentação comprobatória de dispensações de medicamentos do Programa Farmácia Popular do Brasil, caracterizada por:
a)	registro de dispensação de medicamentos sem notas fiscais que comprovem a aquisição, contrariando o disposto nos arts. 23, 39 e 40 da Portaria GM/MS nº 971/2012, vigente de 15/5/2012 a 27/1/2016. Evidência: constatações 461412 e 461413 (peça 4, p. 6-8) ;
b)		não apresentação de cópia do cupom fiscal, cupom vinculado e/ou receitas médicas solicitados, contrariando o disposto nos arts. 21, 22, 23, 39 e 40 da Portaria GM/MS nº 971/2012, vigente de 15/5/2012 a 27/1/2016. Evidência: constatação 461417 (peça 4, p. 10-11) ;
c)	registro de dispensação de medicamentos em nome de funcionários/responsáveis do estabelecimento, sem apresentação de documentação comprobatória, contrariando o disposto nos arts. 21, 22, 23, 39 e 40 da Portaria GM/MS nº 971/2012, vigente de 15/5/2012 a 27/1/2016. Evidência: constatação 461416 (peça 4, p. 9-10) ;
d)	apresentação de cupom fiscal, vinculado e/ou receitas médicas com irregularidades, contrariando o disposto no art. 40 da Portaria GM/MS nº 971/2012, vigente de 15/5/2012 a 27/1/2016. Evidência: constatação 461419 (peça 4, p. 11-12) .
11.	O detalhamento do débito apurado pelo Denasus consta da peça 4, p. 15-37. 
12.	Diante das constatações o Denasus deu oportunidade de defesa aos responsáveis, em obediência aos princípios constitucionais que asseguram o direito ao contraditório e à ampla defesa, como demonstram as notificações expedidas em 17/3/2017 (peças 15 e 17) . Conforme cita o Relatório de Auditoria nº 16394, os responsáveis apresentaram justificativas, as quais lograram afastar parcialmente as irregularidades apontadas na constatação 461417.  
13.	Superada a fase de defesa administrativa, foram emitidas notificações de cobrança pela Secretaria Executiva do FNS aos responsáveis, em ofícios emitidos em 3/7/2018 (peça 13) . Constam dos autos os avisos que comprovam o recebimento das comunicações (peças 14, 16 e 18) .
14.	Assim, o motivo que levou à instauração da presente Tomada de Contas Especial está materializado por prejuízo causado pelo estabelecimento comercial Farmácia e Drogaria Saúdefarma / M. R. Candido Farmácia Ltda. ao Programa Farmácia Popular do Brasil, no valor histórico de R$ 91.973,98, no período de 3/11/2014 a 21/1/2016, tendo em vista irregularidades que contrariaram as normas vigentes à época, especialmente a Portaria GM/MS nº 971/2012, vigente de 15/5/2012 a 27/1/2016, frente às constatações apontadas no Relatório de Auditoria nº 16394 do Denasus (peça 4) e consolidadas na Matriz de Responsabilização acostada pelo órgão instaurador (peça 25) .
15.	Com base no Relatório de Auditoria do Denasus e com fundamento na IN/TCU 71/2012, alterada pela IN/TCU 76/2016 e DN/TCU 155/2016, o Fundo Nacional de Saúde autorizou a instauração de Tomada de Contas Especial (peça 1) .
16.	O Relatório Completo do Tomador de Contas Especial nº 313/2019 (peça 26) registra a apuração de fatos, a quantificação do dano, bem como a identificação dos responsáveis, nos termos do art. 2º da IN TCU 71/2012.
17.	Registra, ainda, que foi dada oportunidade de defesa aos responsáveis, conforme as notificações relacionadas no item 'V' do relatório do tomador, expedidas visando a regularização das contas e o ressarcimento do dano (peça 26) . Conforme item 'VI', após a emissão do Relatório Final da Auditoria nº 16394, não foram localizadas manifestações dos responsáveis.
18.	O Tomador de Contas Especial, em seu Relatório nº 313/2019 (peça 26) , chegou às mesmas conclusões quanto às irregularidades apuradas pelo Denasus no Relatório de Auditoria nº 16394 (peça 4) . 
19.	Por fim, o tomador de contas concluiu pela responsabilização do estabelecimento comercial Farmácia e Drogaria Saúdefarma / M. R. Candido Farmácia Ltda., solidariamente com o Sr. Marcel Sorato e a Sra. Marilia Raupp Candido Sorato, quantificando-se o débito no valor de R$ 129.257,17, atualizado em 24/10/2019 (peça 26, p. 1) . A inscrição em conta de responsabilidade, no SIAFI, foi efetuada mediante a Nota de Lançamento de Sistema nº 2019NS070905, de 25/10/2019 (peça 24) .
20.	Uma vez concluída a TCE no âmbito do Fundo Nacional de Saúde, esta foi remetida à Controladoria-Geral da União, a qual emitiu o 	Relatório de Auditoria nº 4686/2019 (peça 28) , que anui com as conclusões do Relatório de Auditoria nº 16394 do Denasus (peça 4) e Relatório de Tomada de Contas Especial nº 313/2019 (peça 26) . 
21.	Diante disso, a Secretaria de Controle Interno certificou a irregularidade das contas (peça 29) , acompanhado do parecer do dirigente do órgão de controle interno (peça 30) , tendo o Ministro de Estado da Saúde registrado o conhecimento das conclusões daquele órgão de controle interno (peça 31) . 
22.	Autuada no TCU em 18/8/2020, foi realizada Instrução Preliminar com proposta de citação (peça 34) do estabelecimento comercial Farmácia e Drogaria Saúdefarma / M. R. Candido Farmácia Ltda. (CNPJ 10.283.738/0001-67) , do Sr. Marcel Sorato (CPF XXX.620.129-XX) e da Sra. Marilia Raupp Candido Sorato (CPF XXX.022.269-XX) , a qual obteve parecer favorável da Subunidade (peça 35) e da Unidade (peça 36) . 
23.	Os responsáveis foram citados por meio dos ofícios:
	Natureza
	Comunicação 
	Data de expedição
	Peça
	Destinatário
	Origem do endereço
	Data da ciência ou motivo da devolução
	Peça da ciência
	Peça da Resposta

	Citação
	Ofício 67373/2020-Seproc
	08/01/2021
	41
	Marcel Sorato
	Receita Federal (peça 37) 
	18/01/2021
	44
	48

	Citação
	Ofício 67376/2020-Seproc
	08/01/2021
	42
	Marilia Raupp Candido Sorato
	Receita Federal (peça 38) 
	18/01/2021
	46
	48

	Citação
	Ofício 67377/2020-Seproc
	08/01/2021
	43
	M. R. Candido Farmacia Ltda
	Receita Federal (peça 39) 
	18/01/2021
	45
	48

24.	No dia 2/2/2021, foi juntada procuração outorgando a Ferreira, Nascimento & Costa Advocacia Empresarial, OAB/SC 732/2002, e a seus sócios, Sr. Everaldo João Ferreira, OAB/SC 1.967, Sr. Mauri Nascimento, OAB/SC 5.938, Sr. Vilmar Costa, OAB/SC 14.256, Sra. Graziela Leopardi Medeiros, OAB/SC 19.408, e outros, poderes para representar o estabelecimento comercial Farmácia e Drogaria Saúdefarma / M. R. Candido Farmácia Ltda., o Sr. Marcel Sorato e a Sra. Marilia Raupp Candido Sorato (peça 47, p. 11) .
25.	No dia 2/2/2021, o estabelecimento comercial Farmácia e Drogaria Saúdefarma / M. R. Candido Farmácia Ltda., o Sr. Marcel Sorato e a Sra. Marilia Raupp Candido Sorato apresentaram suas alegações de defesa (peça 48) .
ANÁLISE DOS PRESSUPOSTOS DE PROCEDIBILIDADE DA IN/TCU 71/2012
Viabilidade do Exercício do Contraditório e Ampla Defesa
26.	Verifica-se que não há prejuízo ao contraditório e à ampla defesa, uma vez que não houve o transcurso de mais de dez anos desde o fato gerador sem que tenha havido a notificação dos responsáveis pela autoridade administrativa federal competente (art. 6º, inciso II, c/c art. 19 da IN/TCU 71/2012, modificada pela IN/TCU 76/2016) , pois os recursos transferidos e as despesas impugnadas referem-se aos exercícios de 2014 a 2016, e os responsáveis foram notificados sobre as irregularidades pela autoridade administrativa competente em 17/3/2017 (peças 15 e 17) .
Valor de Constituição da TCE
27.	Verifica-se, também, que o valor atualizado do débito apurado (sem juros) em 1/1/2017 é de R$ 102.634,04, portanto superior ao limite mínimo de R$ 100.000,00, na forma estabelecida conforme os arts. 6º, inciso I, e 19 da IN/TCU 71/2012, modificada pela IN/TCU 76/2016.
VERIFICAÇÃO DA EXISTÊNCIA DE OUTROS DÉBITOS
28.	Em atenção ao comando contido no item 9.4 do Acórdão 1772/2017-TCU-Plenário (Relator Ministro-Substituto Augusto Sherman) , e em atendimento ao disposto no art. 6º, § 1º, da Instrução Normativa TCU 71/2012, informa-se que não foi constatada a existência de outros débitos imputáveis aos responsáveis arrolados nestes autos em demais processos em tramitação no Tribunal. 
EXAME TÉCNICO
Esgotamento da via administrativa do Ministério da Saúde para ressarcimento do dano
29.	Preliminarmente, oportuno consignar que, nos termos do art. 23, § 1º, do Decreto 7.827/2012, que regulamenta a Lei Complementar 141/2012, e item 9.3.5.2 do Acórdão 1072/2017-TCU-Plenário (Relator Ministro Bruno Dantas) , foram esgotadas, na via administrativa de controle interno do Ministério da Saúde, as medidas para ressarcimento do dano, conforme notificações aos responsáveis em 3/7/2018 (peça 13) .
Caracterização das irregularidades geradoras do dano ao erário
30.	Extrai-se da situação sintetizada na seção 'histórico' desta instrução que o tomador de contas identificou como ilícito gerador do dano as seguintes irregularidades, o que teria ocasionado um prejuízo de R$ 91.973,98:
30.1.	Irregularidade nas dispensações e/ou na documentação comprobatória de dispensações de medicamentos do Programa Farmácia Popular do Brasil, caracterizada por:
a)	 Ocorrência 1: registro de dispensação de medicamentos sem notas fiscais que comprovem a aquisição;
Dispositivos violados: arts. 23, 39 e 40 da Portaria GM/MS nº 971/2012, vigente de 15/5/2012 a 27/1/2016; 
Responsáveis: Farmácia e Drogaria Saúdefarma / M. R. Candido Farmácia Ltda., Sr. Marcel Sorato, sócio administrador, no período de 2/9/2014 a 4/9/2018, e Sra. Marilia Raupp Candido Sorato, sócia administradora desde 6/8/2014; 
Conduta: não apresentar notas fiscais que comprovem a compra e a existência em estoque dos medicamentos dispensados;
Evidência:  Constatações 461412 e 461413 do Relatório de Auditoria nº 16394 do Denasus (peça 4, p. 6-8) ;
b)	Ocorrência 2: não apresentação de cópia do cupom fiscal, cupom vinculado e/ou receitas médicas solicitados;
Dispositivos violados: arts. 21, 22, 23, 39 e 40 da Portaria GM/MS nº 971/2012, vigente de 15/5/2012 a 27/1/2016; 
Responsáveis: Farmácia e Drogaria Saúdefarma / M. R. Candido Farmácia Ltda., Sr. Marcel Sorato, sócio administrador, no período de 2/9/2014 a 4/9/2018, e Sra. Marilia Raupp Candido Sorato, sócia administradora desde 6/8/2014;
Condutas: não apresentar as cópias do cupom fiscal, cupom vinculado e/ou receitas médicas solicitados, os quais servem para atestar a legalidade das dispensações realizadas;
Evidência: Constatação 461417 do Relatório de Auditoria nº 16394 do Denasus (peça 4, p. 10-11) ;
c)	Ocorrência 3: registro de dispensação de medicamentos em nome de funcionários/responsáveis do estabelecimento, sem apresentação de documentação comprobatória;
Dispositivos violados: arts. 21, 22, 23, 39 e 40 da Portaria GM/MS nº 971/2012, vigente de 15/5/2012 a 27/1/2016;
Responsáveis: Farmácia e Drogaria Saúdefarma / M. R. Candido Farmácia Ltda., Sr. Marcel Sorato, sócio administrador, no período de 2/9/2014 a 4/9/2018, e Sra. Marilia Raupp Candido Sorato, sócia administradora desde 6/8/2014;
Condutas: registrar dispensação de medicamentos em nome de funcionários/responsáveis do estabelecimento e não apresentar documentação comprobatória que atesta a legalidade da transação;
Evidência: Constatação 461416 do Relatório de Auditoria nº 16394 do Denasus (peça 4, p. 9-10) .
d)	Ocorrência 4: apresentação de cupom fiscal, cupom vinculado e/ou receitas médicas com irregularidades;
Dispositivos violados: art. 40 da Portaria GM/MS nº 971/2012, vigente de 15/5/2012 a 27/1/2016; 
Responsáveis: Farmácia e Drogaria Saúdefarma / M. R. Candido Farmácia Ltda., Sr. Marcel Sorato, sócio administrador, no período de 2/9/2014 a 4/9/2018, e Sra. Marilia Raupp Candido Sorato, sócia administradora desde 6/8/2014;
Condutas: apresentar cupom fiscal, cupom vinculado e/ou receitas médicas com irregularidades e/ou realizar registro de dispensação de medicamentos de forma divergente ao constante desses documentos;
Evidência: Constatação 461419 do Relatório de Auditoria nº 16394 do Denasus (peça 4, p. 11-12) .
31.	Conforme discorrido a seguir no tópico desta peça instrutória intitulado 'Responsabilização da Pessoa Física dos Sócios e Dirigentes dos Estabelecimentos Comerciais e Individualização das Condutas', está devidamente caracterizada a responsabilidade de cada pessoa, física e jurídica, incluída na relação de responsáveis desta tomada de contas especial, tendo em vista a natureza jurídica da farmácia ou drogaria, bem como o papel que as pessoas físicas exerciam  à frente do negócio.
Responsabilização da Pessoa Física dos Sócios e Dirigentes dos Estabelecimentos Comerciais e Individualização das Condutas
32.	Devido ao caráter convenial conferido à relação entre o poder público e o particular no âmbito do Programa Farmácia Popular do Brasil, conforme claramente explicitado nas Portarias que o regem, a jurisprudência do TCU tem se solidificado no sentido de que sejam responsabilizados, além da pessoa jurídica, também seus administradores, pessoalmente, a comprovar a regular aplicação dos recursos públicos desse programa submetidos às suas decisões. Nesse diapasão, acerca das irregularidades constatadas na execução do PFPB, julgados recentes do TCU, a exemplo dos Acórdãos 3796/2020-TCU-Primeira Câmara (Relator Ministro Vital do Rêgo) , 2395/2020-TCU-Primeira Câmara (Relator Ministro-Substituto Weder de Oliveira) , e 2386/2020-TCU-Primeira Câmara (Relator Ministro Augusto Sherman) , têm responsabilizado a pessoa jurídica da farmácia/drogaria credenciada em solidariedade com a pessoa física dos seus administradores, não pelo instituto da desconsideração da personalidade jurídica, mas pela obrigação de prestar contas decorrente da natureza convenial da relação jurídica estabelecida. 
33.	Sobre o assunto é claro o voto condutor do Acórdão 5259/2018-TCU-Primeira Câmara, (Relator Ministro Vital do Rêgo) :
Com relação à matéria de fato, como bem ressaltou o MPTCU, a norma que instituiu o PFPB (art. 2º, inciso II, da Portaria 184/2011, sucedido pelo art. 2º, inciso II, Portaria 111/2016) atribuiu ao programa, expressamente, a natureza de convênio, por meio do qual é outorgado ao particular (farmácia ou drogaria integrante da rede privada) a gestão de recursos públicos. Assim, ao assumir voluntariamente o múnus público de gestão de recursos do PFPB, o particular se submete à obrigação de prestar contas, conforme disposto no artigo 70, parágrafo único, da Constituição, e, eventual responsabilização em caso mau uso dos recursos geridos, consoante dispõe o artigo 71, inciso II, da CF/1988.
Nesse contexto, compartilho o entendimento do MPTCU, no sentido de que, ao se considerar a gestão de recursos públicos no âmbito de uma pessoa jurídica de direito privado, as decisões das pessoas naturais administradoras dessa pessoa jurídica determinam a destinação a ser dada àqueles recursos públicos. Isso faz com que, além da pessoa jurídica, também seus administradores sejam obrigados, pessoalmente, a comprovar a regular aplicação dos recursos públicos submetidos às suas decisões, a exemplo do que deliberou esta Corte no Acórdão 8969/2016-TCU-Segunda Câmara (Relator Ministro Raimundo Carreiro) .
34.	Dessa forma, nos casos em que o estabelecimento comercial farmacêutico é uma sociedade limitada (Ltda.) , devem ser chamados aos autos a pessoa jurídica em solidariedade com as pessoas físicas dos sócios-administradores, com suas responsabilidades restritas aos períodos de administração. 
35.	O caso concreto tratado nesta TCE envolve o estabelecimento comercial Farmácia e Drogaria Saúdefarma / M. R. Candido Farmácia Ltda. (CNPJ 10.283.738/0001-67) , constituído sob a natureza jurídica de sociedade limitada, devendo assim serem responsabilizados também os seus sócios administradores constantes do quadro societário à época das ocorrências, conforme se verifica no Contrato Social e alterações (peça 12) , a saber:
a)	Sr. Marcel Sorato (CPF XXX.620.129-XX) , sócio administrador no período de 2/9/2014 a 4/9/2018; e
b)	Sra. Marilia Raupp Candido Sorato (CPF XXX.022.269-XX) , sócia administradora desde 6/8/2014.
36.	Considerando os ilícitos acima identificados, a imputação de responsabilidade atende aos pressupostos estabelecidos na jurisprudência desta Corte de Contas. Com efeito, há elementos para individualizar as condutas, o nexo de causalidade entre estas e as irregularidades geradoras do dano e está caracterizada a atuação, no mínimo culposa, dos responsáveis, conforme resumido na matriz de responsabilização anexa a esta instrução e demonstrado na descrição das ocorrências listadas no tópico retro 'Caracterização das Irregularidades Geradoras do Dano ao Erário'.
37.	Encontram-se, dessa forma, elementos probatórios nos autos que autorizam a responsabilização do estabelecimento comercial Farmácia e Drogaria Saúdefarma / M. R. Candido Farmácia Ltda., do Sr. Marcel Sorato, na condição de sócio administrador, e da Sra. Marilia Raupp Candido Sorato, na condição de sócia administradora.
38.	Na seara do Direito Financeiro, é cediço que cabe ao responsável demonstrar, por meio da documentação exigida nos normativos do PFPB, a boa e regular aplicação dos recursos públicos federais geridos no âmbito do referido programa, ainda que tais recursos financeiros lhes tenham sido repassados posteriormente à dispensação dos medicamentos, pois fora feito com base nas informações prestadas pelo estabelecimento comercial farmacêutico à luz das exigências previamente estabelecidas e aceitas pelo ente privado. 
39.	Cabia às pessoas aqui responsabilizadas comprovar, por meio de documentos hábeis (notas fiscais de entrada, receitas médicas, cupons vinculados, cupons fiscais etc) , que as dispensações de medicamentos respeitaram os normativos do programa.
Citações
40.	Em cumprimento ao Despacho do Secretário da Secex-TCE (peça 36) , foi promovida a citação dos responsáveis por meio dos ofícios:
	Natureza
	Comunicação 
	Data de expedição
	Peça
	Destinatário
	Origem do endereço
	Data da ciência ou motivo da devolução
	Peça da ciência
	Peça da Resposta

	Citação
	Ofício 67373/2020-Seproc
	08/01/2021
	41
	Marcel Sorato
	Receita Federal (peça 37) 
	18/01/2021
	44
	48

	Citação
	Ofício 67376/2020-Seproc
	08/01/2021
	42
	Marilia Raupp Candido Sorato
	Receita Federal (peça 38) 
	18/01/2021
	46
	48

	Citação
	Ofício 67377/2020-Seproc
	08/01/2021
	43
	M. R. Candido Farmacia Ltda
	Receita Federal (peça 39) 
	18/01/2021
	45
	48

Alegações de defesa
41.	No documento constante da peça 48, os responsáveis apresentaram as seguintes alegações/informações:
Primeira alegação
42.	Alegam que não teriam realizado o recolhimento dos valores supostamente devidos por conta da determinação contida nos autos da Ação Penal nº 5000787-81.2018.4.04.7204, em trâmite na 1ª Vara Federal de Criciúma/SC, onde, possivelmente, haverá o pagamento do débito ante o acordo de não persecução penal a ser alinhado com o Ministério Público Federal - MPF. Assim, evitando responsabilidade em duplicidade e, contando que a Ação Penal é anterior, e os pagamentos lá realizados serão comunicados e repassados ao Ministério da Saúde para quitação dos débitos até então em aberto, os defendentes declinam, por hora, o pagamento neste Processo Administrativo.
Análise
43.	O Tribunal de Contas da União possui jurisdição e competência próprias estabelecidas pela Constituição Federal e pela sua Lei Orgânica (Lei 8.443/92) . Por isso, não obsta a sua atuação o fato de tramitar no âmbito do poder judiciário ação penal ou civil, versando sobre o mesmo assunto, dado o princípio da independência das instâncias. Nesse sentido são os Acórdão 3036/2015-TCU-Plenário (Relator Ministro-Substituto Marcos Bemquerer) ; 10.042/2015 - 2ª Câmara (Relator Ministro-Substituto Marcos Bemquerer) ; 7.752/2015 - 1ª Câmara (Relator Ministro José Múcio Monteiro) ; 7.475/2015 - 1ª Câmara (Relator Ministro José Múcio Monteiro) ; 7.123/2014 - 1ª Câmara (Relator Ministro Bruno Dantas) ; 2.743/2019 - 2ª Câmara (Relator Ministro-Substituto Marcos Bemquerer) .
44.	Sobre esse tema, o Supremo Tribunal Federal tem apoiado a tese da independência entre as instâncias administrativa e penal, entendendo que a vinculação entre as esferas criminal e administrativa é apenas acidental, jamais essencial, do que se segue a absoluta incongruência em sujeitar o apenamento administrativo à conclusão da persecutio criminis (MS 30.785 / GO, Relator Ministro Luiz Fux) .
45.	Na hipótese de os defendentes realizarem o recolhimento em uma das esferas e sejam cobrados em outra, basta que apresentem os documentos comprobatórios da quitação, o que afasta a possibilidade de pagamento em duplicidade da dívida (bis in idem) .
46.	Não assiste, dessa forma, razão aos defendentes.
Segunda alegação
47.	Alegam que não foram localizadas todas as notas fiscais em virtude do curto tempo que possuíam para encaminhar a documentação exigida, o que teria acabado por ter a farmácia reunido apenas parte dos documentos. O restante, conforme seria autorizado pela legislação vigente, se encontrariam arquivadas no escritório de contabilidade da farmácia auditada.
48.	Alegam que, quando da solicitação junto ao escritório de contabilidade, constataram que alguns documentos teriam sido extraviados. Alegam que teriam disponibilizado prazo para o escritório de contabilidade apresentar o restante da documentação e, em paralelo, registrarão Boletim de Ocorrência por conta do extravio. Alegam, dessa forma, que seria impossível fornecer cópias de algumas notas fiscais do período em análise, justamente por terem sido extraviadas.
Análise
49.	Conforme Portaria GM/MS nº 971/2012, as farmácias e drogarias deverão providenciar 2 (duas) cópias da documentação exigida, arquivando-as uma em meio físico e outra em meio magnético e/ou arquivo digitalizado no próprio estabelecimento, e mantê-las por 5 (cinco) anos para apresentação sempre que for solicitada. A alegação de extravio de documentos é, portanto, incabível, já que era obrigação dos defendentes manter cópia arquivada em meio magnético e/ou arquivo digitalizado no próprio estabelecimento.
50.	Conforme voto condutor do Acórdão 5259/2018-TCU-Primeira Câmara (Relator Ministro Vital do Rêgo) , a norma que instituiu o PFPB atribuiu ao programa, expressamente, a natureza de convênio, por meio do qual é outorgado ao particular (farmácia ou drogaria integrante da rede privada) a gestão de recursos públicos. Assim, ao assumir voluntariamente o múnus público de gestão de recursos do Programa Farmácia Popular do Brasil, o particular se submete à obrigação de prestar contas, conforme disposto no art. 70, parágrafo único, da Constituição, e eventual responsabilização em caso de mau uso dos recursos geridos, conforme disposto no art. 71, inciso II, da CF/1988.
51.	Dessa forma, a não apresentação dos documentos que comprovam a legalidade das dispensações gera presunção de dano ao erário, já que o ônus da prova cabe aos estabelecimentos participantes do PFPB, e não à Administração Pública. 
52.	Não assiste, dessa forma, razão aos defendentes.
Terceira alegação
53.	Alegam que o que teria acarretado interferência direta em parte dos erros no estoque e notas fiscais teria sido a substituição de um medicamento por outro, com mesmo princípio ativo, exceto a troca do número de referência. Alegam que a intercambialidade se dava sob orientação da farmacêutica responsável e que, em hipótese alguma, teria sido realizada alguma substituição de máfé para se beneficiar, mas sim pela falta de atenção e até mesmo pelo fato de o medicamento estar armazenado na prateleira de fácil acesso.
Análise
54.	A irregularidade consubstanciada no 'registro de dispensação de medicamentos sem a comprovação da aquisição por meio de notas fiscais' ocorre em virtude de as farmácias/drogarias solicitarem autorização para dispensar um medicamento com um determinado código EAN (código de barras) e não comprovarem posteriormente que esse medicamento de fato existia em estoque ou que tenha sido adquirido, apresentando nota fiscal de aquisição de um medicamento com código EAN diverso.
55.	Conforme art. 17 da Portaria GM/MS nº 971/2012, vigente à época, a autorização de dispensação de medicamentos e correlatos será processada por meio eletrônico, em tempo real, com base no código de barras (EAN) disposto na embalagem do medicamento e/ou correlato. Dessa forma, não se pode dispensar medicamento com código de barras diferente do qual recebeu autorização para dispensar.
56.	A Portaria GM/MS nº 111/2016, de forma a deixar mais clara tal necessidade, adicionou parágrafo único ao art. 16 (o qual corresponde ao art. 17 da Portaria GM/MS nº 971/2012) , com a informação de que o código de barras informado no sistema autorizador de vendas deverá ser igual ao código de barras da embalagem do medicamento e/ou correlato dispensado ao beneficiário, bem como adicionou aos exemplos de irregularidade constantes do art. 37 a dispensação ao beneficiário de medicamento e/ou correlato contendo o código de barras diverso daquele informado no sistema autorizador de vendas.
57.	Cumpre salientar que não é vedada a intercambialidade entre medicamentos genéricos e similares com o de referência. O que não pode ocorrer é a solicitação para dispensar o medicamento de referência e entregar ao cliente o similar, com código de barras diferente. Caso se deseje dispensar medicamento similar, é necessário solicitar a autorização de dispensação do medicamento similar, e não do de referência ou do genérico.
58.	Dispensar exatamente o medicamento com o código de barras para o qual solicitou autorização é de suma importância para a saúde pública, já que garante a rastreabilidade dos medicamentos pelos órgãos de vigilância sanitária, assim como é importante para coibir a prática da denominada 'venda fantasma', modalidade de fraude na qual a empresa solicita autorização para dispensar um medicamento que não possui, utilizando-se indevidamente de CPF de terceiros, visando receber o ressarcimento realizado pelo Ministério da Saúde.
59.	Dessa forma, não assiste razão aos defendentes, haja vista ser necessário, para atestar a legalidade da dispensação, que o código de barras informado no sistema autorizador de vendas seja igual ao código de barras da embalagem do medicamento e/ou correlato dispensado ao beneficiário.
Quarta alegação
60.	Alegam que não teria ocorrido venda de medicamentos a funcionários do estabelecimento. Alegam que o que teria ocorrido, na verdade, foram simulações realizadas com os CPFs dos funcionários para verificação de disponibilidade de determinado medicamento, para então lançar ou não a venda ao paciente.
61.	Alegam que tal procedimento seria correto, haja vista que, ao simular vendas com o CPF do paciente, em caso de negativa de disponibilidade do medicamento, a receita médica deveria permanecer na Farmácia, o que impossibilitaria o paciente de realizar a compra do medicamento em outro estabelecimento farmacêutico cadastrado no PFPB.
Análise
62.	Ao solicitar autorização para dispensação de um medicamento no sistema do PFPB, o estabelecimento recebe do FNS, automaticamente no próximo mês, ressarcimento dos valores de custo dos medicamentos, de acordo com a tabela de referência de preços de medicamentos, disponibilizada em: http://portalms.saude.gov.br/acoes-e-programas/farmacia-popular/legislacao.
63.	Dessa forma, ao realizar a simulação de vendas os defendentes receberam valores indevidos, os quais deverão ser devolvidos ao FNS.
64.	Ademais, ao contrário do alegado, no âmbito do PFPB a receita médica não pode ser retida pela farmácia, a qual deve realizar duas cópias e arquivá-las, uma em meio físico e a outra em meio magnético e/ou digital, e devolver a original ao paciente.
65.	Não assiste, dessa forma, razão aos defendentes. 
Da prescrição do débito e da multa
66.	Embora o defendente não tenha alegado a prescrição do débito e da multa, por se tratar de matéria de ordem pública o exame da questão se impõe, ante a recente decisão do Supremo Tribunal Federal - STF que julgou o Tema 899 com repercussão geral.
67.	Conforme Acórdão 374/2017-TCU-Plenário (Relator Ministro Bruno Dantas) , o instituto da prescrição nos processos do TCU obedece ao art. 37, § 5º, da Constituição Federal, no que tange ao ressarcimento do prejuízo, e ao art. 205 da Lei 10.406/2002 (Código Civil) , no que se refere à pretensão punitiva. Assim, quanto ao débito, ainda prevalece no TCU o entendimento de que a ação é imprescritível, e quanto à aplicação de sanções, ela prescreve em dez anos, a contar da data de ocorrência das irregularidades. Esse entendimento encontra amparo na Súmula TCU 282, segundo a qual 'as ações de ressarcimento movidas pelo Estado contra os agentes causadores de danos ao erário são imprescritíveis'.
68.	Cabe destacar, no entanto, que o Supremo Tribunal Federal - STF, no Recurso Extraordinário - RE 636.886, fixou a tese, com repercussão geral reconhecida, de que 'é prescritível a pretensão de ressarcimento ao erário fundada em decisão de Tribunal de Contas' (Tema 899) . Em que pese o questionamento acerca da abrangência da tese ali firmada, no sentido de que se aplicaria apenas ao processo de execução da condenação imposta pelo TCU (ou seja, inaplicável à pretensão de ressarcimento exercida no processo de 'conhecimento' da TCE) , verifica-se que o STF, em reiteradas decisões prolatadas por suas duas turmas, tem decidido que se aplica, no âmbito do TCU, o prazo prescricional de 5 anos, estabelecido na Lei 9.873/1999, tanto à pretensão sancionatória quanto à ressarcitória.
69.	Seja por aplicação direta ou por analogia, a orientação sufragada é no sentido de que o prazo de 5 anos é compatível com a tese de que a ação e a execução prescrevem no mesmo prazo (Súmula 150 do STF) , bem como com o fato de que a Lei 9.873/1999 - que regulamenta o exercício de ação punitiva pela Administração Pública Federal, direta e indireta - regeria integralmente a prescrição no âmbito do TCU. 
70.	Quanto a este último aspecto, o Ministro Luís Roberto Barroso, no voto exarado no julgamento do MS 32.201, embora tenha advertido que a atuação do TCU, em sua acepção clássica, não se qualificaria como exercício do poder de polícia, ressaltou que a Lei 9.873/1999 assumiria vocação regulatória geral da prescrição do exercício da competência sancionadora da Administração Pública, sendo sua disciplina aplicável a qualquer ação punitiva da Administração Pública Federal, exceto àquelas esferas em que exista regulamentação específica. 
71.	Ademais, em virtude da autonomia científica do Direito Administrativo, não haveria razão plausível para suprimir a omissão da Lei Orgânica do Tribunal de Contas da União no tocante ao estabelecimento de um prazo prescricional próprio, valendo-se das normas de direito civil, e não das de direito administrativo.
72.	Eis algumas ementas que evidenciam o entendimento predominante do STF:
Ementa: AGRAVO REGIMENTAL EM MANDADO DE SEGURANÇA. TOMADA DE CONTAS ESPECIAL. TRIBUNAL DE CONTAS DA UNIÃO. CONDENAÇÃO A RESSARCIMENTO AO ERÁRIO. PRESCRIÇÃO. MARCO INTERRUPTIVO. ART. 2°, II, DA LEI 9.873/1999. ATO INEQUÍVOCO DE APURAÇÃO DO FATO. DISCUSSÃO. DIREITO LÍQUIDO E CERTO. DEMONSTRAÇÃO. INOCORRÊNCIA. SUBSISTÊNCIA DA DECISÃO AGRAVADA. AGRAVO A QUE SE NEGA PROVIMENTO. I - As razões do agravo regimental são inaptas para desconstituir os fundamentos da decisão agravada, que, por isso, se mantêm hígidos. II - Aplicando-se a regulamentação da Lei 9.873/1999 ao caso concreto, observa-se que a pretensão sancionatória do TCU, em relação aos atos praticados pelo impetrante, levando-se em consideração a ocorrência de 5 causas interruptivas da prescrição, não teria sido fulminada pelo decurso do tempo. III - A pretensão do recorrente, fundada na discussão sobre os fatos apontados como marcos interruptivos da prescrição da pretensão punitiva da Administração Pública, refoge aos estreitos limites do mandamus, ante a ausência de liquidez e certeza do direito pleiteado. IV - Agravo regimental a que se nega provimento. MS 36067 ED-AgR. Órgão julgador: Segunda Turma. Relator (a) : Min. RICARDO LEWANDOWSKI. Julgamento: 18/10/2019
Ementa: AGRAVO REGIMENTAL EM RECLAMAÇÃO. TRIBUNAL DE CONTAS DA UNIÃO. TOMADA DE CONTA ESPECIAL. PRESCRIÇÃO DA PRETENSÃO PUNITIVA. RECONHECIDA EM DECISÃO DO SUPREMO TRIBUNAL FEDERAL. PRESCRITIBILIDADE DO RESSARCIMENTO AO ERÁRIO FUNDADA EM DECISÃO DE TRIBUNAL DE CONTAS. AÇÃO DE IMPROBIDADE ADMINISTRATIVA COM PEDIDO DE RESSARCIMENTO JÁ EM CURSO. AGRAVO REGIMENTAL A QUE SE NEGA PROVIMENTO. I - O acórdão do TCU determinou a formação de processo administrativo para avaliarem, efetivamente, a eventual responsabilização do agravado para o ressarcimento do dano ao erário, contrariando, assim, autoridade desta Corte no MS 35.512/DF, uma vez que houve a concessão da segurança para declarar a ocorrência da prescrição da pretensão punitiva do TCU em relação às infrações imputadas a ele, destacando-se que a União poderia perseguir os valores referentes ao ressarcimento dos danos na esfera judicial. II - Agravo regimental a que se nega provimento. (Rcl 39497 AgR. Órgão julgador: Segunda Turma. Relator (a) : Min. RICARDO LEWANDOWSKI. Julgamento: 10/10/2020) 
Ementa: MANDADO DE SEGURANÇA. DIREITO ADMINISTRATIVO. TRIBUNAL DE CONTAS DA UNIÃO. SERVIDOR DA SECRETARIA DE SAÚDE DO ESTADO DO ACRE. FISCALIZAÇÃO OMISSA E DEFICIENTE NA EXECUÇÃO DE DOIS CONVÊNIOS FIRMADOS ENTRE A SECRETARIA ESTADUAL E O MINISTÉRIO DA SAÚDE. APLICAÇÃO DE MULTA. ARTS. 28, II, E 58, II, DA LEI 8.443/1992. ART. 268, II, DO REGIMENTO INTERNO DO TCU. PRESCRIÇÃO DA PRETENSÃO SANCIONATÓRIA. OCORRÊNCIA. APLICAÇÃO DA LEI 9.873/1999. PRECEDENTES DESTE STF. MEDIDA LIMINAR DEFERIDA E RATIFICADA NO EXAME DE MÉRITO. SEGURANÇA CONCEDIDA PARA AFASTAR A MULTA APLICADA. 1. A prescrição da pretensão punitiva do TCU é regulada pela Lei 9.873/1999, descabendo a aplicação do prazo decenal previsto na legislação civil (art. 205 do Código Civil) . Ao revés, incide o prazo quinquenal previsto na Lei 9.873/1999 (MS 32201, Rel. Min. Roberto Barroso, PRIMEIRA TURMA, DJe 7/8/2017; MS 35.512-AgR, Rel. Min. Ricardo Lewandowski, SEGUNDA TURMA, DJe 21/6/2019) . 2. In casu, na linha do parecer apresentado pelo Ministério Público Federal e da decisão liminar de minha lavra, é inequívoca a superação do prazo prescricional quinquenal. Os ilícitos apontados pela Corte de Contas ocorreram em julho de 2006, tendo o processo de auditoria sido instaurado em 9/10/2006. A ordem de citação do responsável para a audiência, por sua vez, ocorreu em 25/6/2007. Entretanto, a decisão condenatória recorrível foi exarada somente em 31/5/2016, data da prolação do Acórdão 3513/2016-TCU-Primeira Câmara. 3. Ex positis, CONCEDO A SEGURANÇA unicamente para afastar a sanção de multa aplicada ao impetrante, nos autos da Tomada de Contas Processo 023.288/2006-0, máxime da ocorrência de prescrição da pretensão punitiva do Tribunal de Contas da União. MS 35940. (Órgão julgador: Primeira Turma. Relator (a) : Min. LUIZ FUX. Julgamento: 16/06/2020) .
73.	Essa orientação também foi seguida nas seguintes decisões monocráticas: MS 36.127-MC/DF e MS 35.940-MC/DF, Rel. Min. Luiz Fux; MS 35.294, MS 35.539/DF e MS 35.971-TP/DF, Rel. Min. Marco Aurélio; MS 34.256 MC/DF, MS 36.054-MC e MS 36.067-MC/DF, Rel. Min. Ricardo Lewandowski.
74.	Importante destacar que STF tem se pronunciado no sentido de reconhecer, não só a aplicação da prescrição quinquenal disciplinada pela Lei 9.873/1999, mas também a incidência dos marcos interruptivos do prazo prescricional consignados na referida lei, tantas vezes quanto presentes os suportes fáticos (MS 32201, Relator: Min. Roberto Barroso) , entendimento também adotado nas seguintes decisões monocráticas: MS 36.054, MS 34.256-MC, MS 35.512 e MS 36.067-MC, todos de relatoria do Min. Ricardo Lewandowski; MS 35.294, MS 35.539 e MS 35.971-TP, todos de relatoria do Min. Marco Aurélio; MS 32.201, Rel. Min. Roberto Barroso, e MS 36.127-MC e MS 35.940-MC, Min. Luiz Fux.
75.	Em relação ao termo inicial da contagem do prazo prescricional, o caput do art. 1º da Lei 9.873/1999 oferece solução que não destoa do modelo adotado pelo TCU a partir do incidente de uniformização de jurisprudência em que se examinou a prescrição da pretensão punitiva (Acórdão 1441/2016-TCU-Plenário, Relator Ministro Benjamin Zymler) , o qual tem como única particularidade a especificação da regra a ser aplicada nos casos de infrações permanentes ou continuadas, qual seja:
a) regra geral: data da prática do ato (o que equivale à 'ocorrência da irregularidade sancionada') ;
b) regra especial: no caso de infração permanente ou continuada, do dia em que tiver cessado.
76.	O art. 2º da Lei 9.873/1999 estabelece as causas interruptivas da prescrição punitiva, consoante abaixo transcrito, já na redação conferida pela Lei 11.941/2009:
	Art. 2º Interrompe-se a prescrição da ação punitiva:
I - pela notificação ou citação do indiciado ou acusado, inclusive por meio de edital;
II - por qualquer ato inequívoco, que importe apuração do fato;
III - pela decisão condenatória recorrível.
IV - por qualquer ato inequívoco que importe em manifestação expressa de tentativa de solução conciliatória no âmbito interno da administração pública federal.
77.	Bem se vê, portanto, que haveria uma multiplicidade de causas de interrupção da prescrição, conforme se depreende do art. 2º da Lei 9.873/1999. Tal exegese encontra respaldo em precedentes do STF, a exemplo do que se decidiu no julgamento do MS 36067 (Relator Ministro Ricardo Lewandowski) , com destaque para trecho do voto em que o Relator reconhece cinco causas de interrupção da prescrição, in verbis:
 (...) Assim, faz-se necessário levar em consideração que, apesar de os fatos objeto da apuração conduzida pela Corte de Contas remontarem aos anos de 1999 e 2000, período no qual o impetrante era Secretário de Saúde municipal, o Tribunal de Contas da União deu prosseguimento à tomada de contas especial por ter constatado a ocorrência de 5 causas interruptivas da prescrição, a saber: a)  relatório de auditoria em conjunto realizada pelo Denasus e pela Secretaria Federal de Controle, lavrado em 06/07/2001, sendo este, certamente, um ato inequívoco que importou a apuração do fato (art. 2º, II, da Lei n. 9.873/1999) ; b)  instauração de Tomada de Contas Especial pelo FNS, ocorrida em 05/10/2005, sendo este também, certamente, um ato inequívoco que importou a apuração do fato  (art. 2º, II, da Lei n. 9.873/1999) ; c)  a autuação da presente Tomada de Contas Especial no âmbito do Tribunal de Contas da União, ocorrida em 12/08/2008, sendo este também, certamente, um ato inequívoco que importou a apuração do fato  (art. 2º, II, da Lei n. 9.873/1999) ; d) o ato que ordenou a citação do responsável, ora impetrante, ocorrida em 12/07/2010 (art. 2º, I, da Lei n. 9.873/1999) ; e e) o exercício do poder punitivo ocorrido em 20/06/2012, data da prolação do Acórdão 1563/2012-TCU-Plenário (art. 2º, III, da Lei n. 9.873/1999) .
78.	No caso concreto, caso aplicada a tese firmada pelo STF no RE 636.886, no sentido de que a pretensão sancionatória do TCU se sujeitaria ao prazo prescricional de 5 anos, estabelecido na Lei 9.873/1999, ter-se-ia como marco inicial da prescrição a data do último fato gerador: 21/1/2016. A partir dessa data, houve interrupção do prazo prescricional em virtude: 
a)	das notificações para apresentação de defesa, expedidas em 17/3/2017 (peça 15 e 17) ; 
b)	da emissão do Relatório de Auditoria nº 16394, em 9/6/2017 (peça 4) 
c)	das notificações de cobrança, expedidas em 3/7/2018 (peça 13) ;
d)	do despacho de instauração da TCE, emitido em 22/10/2019 (peça 1) ;
e)	da emissão do Relatório Completo do Tomador de Contas Especial nº 313/2019, em 3/12/2019;
f)	da autuação da Tomada de Contas Especial no âmbito do Tribunal de Contas da União, em 18/8/2020;
g)	da citação, realizada no âmbito do TCU, em 24/11/2020 (peça 34) .
79.	Verifica-se, dessa forma, que não teria transcorrido o prazo de 5 anos (cinco) anos entre cada evento processual interruptivo.
80.	Em que pese análise supra, na qual se verificou se estaria consumada a prescrição quinquenal defendida pelo STF, o entendimento ainda prevalecente no TCU é o firmado no Acórdão 374/2017-TCU-Plenário (Relator Ministro Bruno Dantas) , o qual estabelece que o instituto da prescrição nos processos do TCU obedece ao art. 37, § 5º, da Constituição Federal, no que tange ao ressarcimento do prejuízo, e ao art. 205 da Lei 10.406/2002 (Código Civil) , no que se refere à pretensão punitiva, haja vista as decisões do STF ainda não terem transitado em julgado.
Culpabilidade
81.	No âmbito do TCU, é considerado de boa-fé o responsável que, embora tenha concorrido para o dano ao erário ou outra irregularidade, seguiu as normas pertinentes, os preceitos e os princípios do direito. A análise, portanto, é feita sob o ponto de vista objetivo, sem que seja necessária a comprovação de má-fé (dolo) , mas apenas da ausência de boa-fé objetiva (Acórdão 7936/2018-TCU-Segunda Câmara, Relator Ministro-Substituto Augusto Sherman) .
82.	Dessa forma, não é possível atestar a boa-fé dos responsáveis, já que o dano decorreu justamente do descumprimento das normas e princípios do Programa Farmácia Popular do Brasil - PFPB. É possível afirmar que os responsáveis tinham consciência da ilicitude dos atos, haja vista terem assinado termo de adesão no qual requereram a habilitação nas condições estabelecidas pela Portaria que rege o Programa, da qual declararam expressamente estarem cientes de todo o conteúdo e exigências, as quais aceitaram e se comprometeram a cumprir.
Verificação do Prazo de Prescrição da Pretensão Punitiva
83.	Observa-se não ter ocorrido a prescrição da pretensão punitiva por parte do TCU que, nos termos do entendimento firmado no Acórdão 1441/2016-TCU-Plenário (Relator Ministro Benjamin Zymler) , subordina-se ao prazo geral de prescrição indicado no art. 205 do Código Civil, qual seja, dez anos contados a partir da data de ocorrência da irregularidade sancionada, nos termos do art. 189 do Código Civil. As irregularidades discutidas nesta TCE ocorreram nos exercícios de 2014 a 2016, bem como houve interrupção do prazo prescricional, em 24/11/2020, em função do ato que determinou as citações (peça 36) , portanto há menos de 10 anos, não restando caracterizada a prescrição da pretensão punitiva.
CONCLUSÃO
84.	Em face da análise promovida na seção 'Exame Técnico', propõe-se rejeitar as alegações de defesa apresentadas pelo estabelecimento comercial Farmácia e Drogaria Saúdefarma / M. R. Candido Farmácia Ltda. (CNPJ 10.283.738/0001-67) , pelo Sr. Marcel Sorato (CPF XXX.620.129-XX) e pela Sra. Marilia Raupp Candido Sorato (CPF XXX.022.269-XX) , uma vez que não foram suficientes para sanear as irregularidades a eles atribuídas.
85.	Verifica-se também que não houve a prescrição da pretensão punitiva, conforme análise realizada na seção 'Verificação do Prazo de Prescrição da Pretensão Punitiva'.
86.	Por fim, inexistindo nos autos elementos que demonstrem a boa-fé dos responsáveis ou a ocorrência de outros excludentes de culpabilidade, conforme exposto na seção 'Culpabilidade', devem suas contas ser, desde logo, julgadas irregulares, nos termos do art. 202, § 6º, do Regimento Interno/TCU, procedendo-se à sua condenação em débito e à aplicação da multa prevista no art. 57 da Lei 8.443/1992.
PROPOSTA DE ENCAMINHAMENTO
87.	Diante do exposto, submetem-se os autos à consideração superior, propondo:
a)	rejeitar as alegações de defesa apresentadas pelo estabelecimento comercial Farmácia e Drogaria Saúdefarma / M. R. Candido Farmácia Ltda. (CNPJ 10.283.738/0001-67) , pelo Sr. Marcel Sorato (CPF XXX.620.129-XX) e pela Sra. Marilia Raupp Candido Sorato (CPF XXX.022.269-XX) ;
b)	com fundamento nos arts. 1º, inciso I, 16, inciso III, alíneas 'b' e 'c', da Lei 8.443/1992 c/c os arts. 19 e 23, inciso III, da mesma Lei, e com arts. 1º, inciso I, 209, inciso II e III, 210 e 214, inciso III, do Regimento Interno, que sejam julgadas irregulares as contas do estabelecimento comercial Farmácia e Drogaria Saúdefarma / M. R. Candido Farmácia Ltda. (CNPJ 10.283.738/0001-67) , do Sr. Marcel Sorato (CPF XXX.620.129-XX) e da Sra. Marilia Raupp Candido Sorato (CPF XXX.022.269-XX) , e condená-los, solidariamente, ao pagamento das quantias a seguir especificadas, com a fixação do prazo de quinze dias, a contar das notificações, para comprovar, perante o Tribunal (art. 214, inciso III, alínea 'a', do Regimento Interno) , o recolhimento das dívidas aos cofres do Fundo Nacional de Saúde, atualizadas monetariamente e acrescidas dos juros de mora, calculados a partir das datas discriminadas, até a data dos recolhimentos, na forma prevista na legislação em vigor, abatendo-se, na oportunidade, os valores já ressarcidos:
	DATA DA OCORRÊNCIA
	VALOR ORIGINAL
 (R$) 
	D/C

	03/11/2014
	      96,00 
	D

	03/11/2014
	      62,40 
	D

	03/11/2014
	      11,34 
	D

	28/11/2014
	      48,33 
	D

	28/11/2014
	      26,73 
	D

	28/11/2014
	    147,39 
	D

	28/11/2014
	      26,73 
	D

	01/12/2014
	    244,60 
	D

	01/12/2014
	      41,60 
	D

	01/12/2014
	    248,40 
	D

	01/12/2014
	      38,40 
	D

	14/01/2015
	    744,90 
	D

	14/01/2015
	 2.125,65 
	D

	14/01/2015
	    456,44 
	D

	14/01/2015
	      13,74 
	D

	14/01/2015
	      31,20 
	D

	14/01/2015
	    822,14 
	D

	09/02/2015
	 3.871,25 
	D

	09/02/2015
	 1.189,02 
	D

	09/02/2015
	      14,04 
	D

	09/02/2015
	    422,85 
	D

	03/03/2015
	    809,20 
	D

	03/03/2015
	    109,17 
	D

	03/03/2015
	      40,47 
	D

	03/03/2015
	      36,00 
	D

	03/03/2015
	 1.097,04 
	D

	03/03/2015
	 3.704,45 
	D

	02/04/2015
	    707,30 
	D

	02/04/2015
	 3.301,75 
	D

	02/04/2015
	      13,77 
	D

	02/04/2015
	    389,07 
	D

	02/04/2015
	      58,40 
	D

	02/04/2015
	    709,74 
	D

	05/05/2015
	    748,80 
	D

	05/05/2015
	      31,20 
	D

	05/05/2015
	    672,57 
	D

	05/05/2015
	 4.468,85 
	D

	05/05/2015
	 1.018,34 
	D

	12/06/2015
	 1.005,20 
	D

	12/06/2015
	 6.904,15 
	D

	12/06/2015
	      30,00 
	D

	15/06/2015
	    433,35 
	D

	15/06/2015
	 2.568,78 
	D

	15/06/2015
	      40,47 
	D

	03/07/2015
	    111,40 
	D

	03/07/2015
	 1.451,50 
	D

	03/07/2015
	 7.586,45 
	D

	06/07/2015
	    592,38 
	D

	06/07/2015
	      13,74 
	D

	06/07/2015
	 2.651,64 
	D

	05/08/2015
	      31,20 
	D

	05/08/2015
	    967,80 
	D

	05/08/2015
	 9.220,95 
	D

	05/08/2015
	      24,00 
	D

	06/08/2015
	      53,46 
	D

	06/08/2015
	    246,24 
	D

	06/08/2015
	 3.037,23 
	D

	31/08/2015
	 3.358,76 
	D

	31/08/2015
	      18,36 
	D

	31/08/2015
	 1.383,60 
	D

	31/08/2015
	 8.213,75 
	D

	31/08/2015
	      13,74 
	D

	31/08/2015
	      24,00 
	D

	14/10/2015
	 1.124,01 
	D

	14/10/2015
	    139,32 
	D

	14/10/2015
	    632,10 
	D

	14/10/2015
	 3.155,50 
	D

	14/10/2015
	      37,20 
	D

	30/10/2015
	 3.592,75 
	D

	30/10/2015
	      44,40 
	D

	05/11/2015
	      13,74 
	D

	05/11/2015
	    273,30 
	D

	18/12/2015
	      83,70 
	D

	18/12/2015
	        8,64 
	D

	18/12/2015
	    492,60 
	D

	18/12/2015
	    147,39 
	D

	18/12/2015
	    213,60 
	D

	18/12/2015
	      26,73 
	D

	21/01/2016
	 3.029,85 
	D

	21/01/2016
	    166,20 
	D

	21/01/2016
	      53,46 
	D

	21/01/2016
	        4,80 
	D

	21/01/2016
	      40,47 
	D

	21/01/2016
	      72,00 
	D

	21/01/2016
	      40,80 
	D

c)	aplicar ao estabelecimento comercial Farmácia e Drogaria Saúdefarma / M. R. Candido Farmácia Ltda. (CNPJ 10.283.738/0001-67) , ao Sr. Marcel Sorato (CPF XXX.620.129-XX) e à Sra. Marilia Raupp Candido Sorato (CPF XXX.022.269-XX) , individualmente, a multa prevista no art. 57 da Lei 8.443/1992 c/c o art. 267 do Regimento Interno, com a fixação do prazo de quinze dias, a contar das notificações, para comprovar, perante o Tribunal (art. 214, inciso III, alínea 'a', do Regimento Interno) , o recolhimento das dívidas aos cofres do Tesouro Nacional, atualizadas monetariamente desde a data do Acórdão até a dos efetivos recolhimentos, se forem pagas após o vencimento, na forma da legislação em vigor;
d)		autorizar, desde logo, nos termos do art. 28, inciso II, da Lei 8.443/1992, a cobrança judicial das dívidas, caso não atendidas as notificações;
e)	autorizar, desde logo, e com fundamento no art. 26, da Lei 8.443/1992 c/c o art. 217, do Regimento Interno do TCU, caso seja do interesse dos responsáveis, o parcelamento das dívidas em até 36 parcelas, devendo incidir, sobre cada uma, os encargos legais devidos, sem prejuízo de alertá-los de que, caso optem por essa forma de pagamento, a falta de comprovação do recolhimento de qualquer parcela implicará o vencimento antecipado do saldo devedor, nos termos do art. 26, parágrafo único, e 59, da Lei 8.443/1992 c/c o art. 217, § 2º, do Regimento Interno do TCU;
f)	enviar cópia do Acórdão que vier a ser prolatado à Procuradoria da República no Estado de Santa Catarina, nos termos do § 3º do art. 16 da Lei 8.443/1992, c/c o § 7º do art. 209 do Regimento Interno do TCU, para adoção das medidas cabíveis, e ao Fundo Nacional de Saúde e aos responsáveis, para ciência, e informar-lhes que a deliberação, acompanhada do Relatório e do Voto que a fundamenta, está disponível para a consulta no endereço www.tcu.gov.br/acordaos, além de esclarecer que, caso requerido, o TCU poderá fornecer sem custos as correspondentes cópias, de forma impressa;
g)	 informar à Procuradoria da República no Estado de Santa Catarina que, nos termos do parágrafo único do art. 62 da Resolução TCU 259/2014, os procuradores e membros do Ministério Público credenciados nesta Corte podem acessar os presentes autos de forma eletrônica e automática, ressalvados apenas os casos de eventuais peças classificadas como sigilosas, as quais requerem solicitação formal."
2.	O MP/TCU, representado pelo Procurador Rodrigo Medeiros de Lima, manifesta-se, em parecer à peça 53, de acordo com a proposta da unidade técnica.
	É o relatório.

Everaldo João Ferreira (OAB/SC 1.967) e outros, representando M. R. Candido Farmácia Ltda., Marcel Sorato e Marilia Raupp Candido Sorato

Procurador Rodrigo Medeiros de Lima.

TOMADA DE CONTAS ESPECIAL. PROGRAMA FARMÁCIA POPULAR DO BRASIL. IRREGULARIDADES NA EXECUÇÃO DO PROGRAMA. CITAÇÃO. REJEIÇÃO DAS ALEGAÇÕES DE DEFESA. CONTAS IRREGULARES. DÉBITO. MULTA.

TOMADA DE CONTAS ESPECIAL (TCE)

Trata-se de tomada de contas especial instaurada pelo Fundo Nacional de Saúde (FNS) , em desfavor do estabelecimento comercial Farmácia e Drogaria Saúdefarma / M. R. Candido Farmácia Ltda., solidariamente com Marcel Sorato e Marilia Raupp Candido Sorato, em razão da aplicação irregular de recursos do Sistema Único de Saúde (SUS) no âmbito do Programa Farmácia Popular do Brasil - Aqui Tem Farmácia Popular (PFPB) , no período de 3/11/2014 a 21/1/2016.
2.	Por meio de auditoria realizada pelo Departamento Nacional de Auditoria do SUS (Denasus) , foram apuradas as seguintes irregularidades no âmbito da referida empresa, resultando em débito, após a defesa dos responsáveis, no valor de R$ 91.973,98:
	a) registro de dispensação de medicamentos sem notas fiscais que comprovem a aquisição, contrariando o disposto nos arts. 23, 39 e 40 da Portaria GM/MS nº 971/2012, vigente de 15/5/2012 a 27/1/2016;
	b) não apresentação de cópia do cupom fiscal, cupom vinculado e/ou receitas médicas solicitados, contrariando o disposto nos arts. 21, 22, 23, 39 e 40 da Portaria GM/MS nº 971/2012, vigente de 15/5/2012 a 27/1/2016;
	c) registro de dispensação de medicamentos em nome de funcionários/responsáveis do estabelecimento, sem apresentação de documentação comprobatória, contrariando o disposto nos arts. 21, 22, 23, 39 e 40 da Portaria GM/MS nº 971/2012, vigente de 15/5/2012 a 27/1/2016; e
	d) apresentação de cupom fiscal ou receitas médicas com irregularidades, contrariando o disposto no art. 40 da Portaria GM/MS nº 971/2012, vigente de 15/5/2012 a 27/1/2016. 
3.	Em razão do não recolhimento, pelos responsáveis, do valor impugnado, o Fundo Nacional de Saúde instaurou a presente tomada de contas especial.
4.	Vindo o processo a este Tribunal, a Secex-TCE promoveu a citação solidária da empresa e de seus sócios. Por meio da instrução transcrita no relatório integrante desta deliberação, a unidade técnica propõe rejeitar as alegações de defesa apresentadas. Em consequência, propõe o julgamento pela irregularidade das presentes contas, com imputação do débito apurado na fase interna, além da aplicação da multa prevista no art. 57 da Lei 8.443/1992. O Ministério Público junto ao TCU avalizou a proposta da unidade técnica.
5.	Acolho o encaminhamento proposto pela unidade técnica, cuja análise adoto como parte das minhas razões de decidir.
6.	Entendo que a Secex-TCE refutou adequadamente a defesa apresentada, que se pautou nas alegações sintetizadas a seguir:
	a) não teriam realizado o recolhimento dos valores supostamente devidos por conta da determinação contida nos autos da Ação Penal nº 5000787-81.2018.4.04.7204, em trâmite na 1ª Vara Federal de Criciúma/SC, onde, possivelmente, haverá o pagamento do débito ante o acordo de não persecução penal a ser alinhado com o Ministério Público Federal (MPF) ;
	b) não foram localizadas todas as notas fiscais em virtude do curto tempo que possuíam para encaminhar a documentação exigida, o que teria acabado por permitir a farmácia reunir apenas parte dos documentos, tendo o restante dos elementos comprobatórios sido extraviados no escritório de contabilidade da empresa;
	c) o que teria acarretado interferência direta em parte dos erros no estoque e notas fiscais teria sido a substituição de um medicamento por outro, com mesmo princípio ativo; e
	d) não teria ocorrido venda de medicamentos a funcionários do estabelecimento, mas sim simulações realizadas com os CPFs dos funcionários para verificação de disponibilidade de determinado medicamento, para então lançar ou não a venda ao paciente.
7.		Quanto à primeira alegação, conforme bem apontado pela unidade técnica, o TCU possui jurisdição e competência próprias estabelecidas pela Constituição Federal e pela sua Lei Orgânica (Lei 8.443/92) , observando a sua atuação o princípio da independência das instâncias. Por outro lado, eventual quitação da dívida em qualquer das instâncias judiciais ou administrativa serve de comprovação perante as outras, evitando-se o pagamento em duplicidade. Por essa razão, inexiste óbices para a cobrança decorrente da presente tomada de contas especial.
8.	Já em relação à segunda alegação, não há como acolher a defesa de que teria havido extravio de documentos no escritório de contabilidade da empresa, visto que as normas que regem o Programa Farmácia Popular do Brasil preveem o arquivamento de cópias tanto em meio físico quanto eletrônico da documentação exigida para a comprovação perante o FNS. 
9.	No tocante à alegação acerca da substituição de um medicamento por outro, com mesmo princípio ativo, conforme apontado pela Secex-TCE, a defesa não procede, visto que é necessário, para atestar a legalidade da dispensação, que o código de barras informado no sistema autorizador de vendas seja igual ao código de barras da embalagem do medicamento dispensado ao beneficiário, o que deixou de ocorrer com a substituição alegada.
10.	Por fim, quanto à venda de medicamentos a funcionários do estabelecimento, a defesa apresentada apenas confirma a irregularidade, visto que a simulação alegada resultou em pagamentos indevidos à empresa, os quais devem ser ressarcidos aos cofres do FNS.
11.	Assim, não tendo os responsáveis apresentado argumentos de defesa capazes de afastar as irregularidades apuradas na fase interna desta TCE, cabe o julgamento pela irregularidade das presentes contas, com imputação do débito apurado, solidariamente, ao estabelecimento comercial e aos seus sócios, nos termos da jurisprudência deste Tribunal. Cabe, ainda, a aplicação da multa proposta pela unidade técnica.
12.		Não incide no presente caso a prescrição das pretensões punitiva e ressarcitória, nos termos da Resolução/TCU 344, de 11/10/2022.
13.	O termo inicial para a contagem do prazo prescricional, conforme disposto no art. 4º, inciso IV, da Resolução/TCU 344/2022, é a data do conhecimento das irregularidades pelo SUS, o que ocorreu com a emissão do relatório da auditoria do Denasus (peça 4) , datado de 08/06/2017. Tendo em vista as notificações dos responsáveis para apresentação de justificativas acerca das não conformidades apuradas pela auditoria (peças 15 e 17) , recebidas em 22/03/2017 (peça 16 e 18) , não transcorreu, nos termos do art. 2º da mencionada norma, o prazo prescricional de cinco anos entre as duas datas mencionadas. Dessa forma, o prazo prescricional foi interrompido em 22/03/2017 pelas notificações, ante o disposto no art. 5º, inciso I, da citada Resolução.
14.	Não se verifica, a partir dessa data, a incidência da prescrição intercorrente prevista no art. 8º da Resolução/TCU 344/2022, tendo em vista a ocorrência dos seguintes eventos mais relevantes para efeito de andamento processual, não tendo transcorrido mais de três anos entre eventos consecutivos até o presente julgamento:
	a) solicitação de instauração do processo de TCE pelo Fundo Nacional de Saúde (FNS) , em 22/10/2019 (peça 1) ;
	b) emissão do Relatório de TCE pelo FNS, em 03/12/2019 (peça 26) ;
	c) emissão do Parecer do Dirigente do Controle Interno, em 20/07/2020 (peça 20) ;
	d) aprovação da instrução inicial elaborada pela Secex-TCE, em 24/11/2020 (peça 36) ;
	e) citação dos responsáveis pelo TCU (peças 41 a 43) , recebidas em 18/01/2021 (peças 44 a 46) ;
	f) aprovação da instrução de mérito elaborada pela Secex-TCE, em 10/05/2022 (peça 52) ;
	g) parecer do Ministério Público junto ao TCU, em 22/07/2022 (peça 53) .
15.	Por fim, deixo de acolher a proposta de se autorizar, desde já, o parcelamento da dívida por entender que essa autorização depende de solicitação expressa por parte dos devedores.
16.	Nos termos do art. 16, § 3º, da LO/TCU c/c o § 7º do art. 209 do RI/TCU, deve ser enviada cópia da deliberação proferida nestes autos à Procuradoria da República no Estado de Santa Catarina para o ajuizamento das ações que considere cabíveis.
	Ante o exposto, manifesto-me por que o Tribunal aprove o acórdão que ora submeto à apreciação deste Colegiado.
	TCU, Sala das Sessões, em 11 de abril de 2023.
AUGUSTO SHERMAN CAVALCANTI 
Relator